【裁判字號】    98,台上,752
【裁判日期】    980219
【裁判案由】    違反毒品危害防制條例
【裁判全文】
最高法院刑事判決              九十八年度台上字第七五二號
上  訴  人  甲○○
上列上訴人因違反毒品危害防制條例案件，不服台灣高等法院高
雄分院中華民國九十七年十二月二十六日第二審更審判決（九十
七年度上更(一)字第二０九號，起訴案號：台灣高雄地方法院檢察
署九十六年度偵字第一八一三九號），提起上訴，本院判決如下
：
    主  文
原判決撤銷，發回台灣高等法院高雄分院。
    理  由
本件原判決認定上訴人甲○○明知海洛因係毒品危害防制條例第
二條第二項第一款所定之第一級毒品，不得持有、販賣，竟意圖
營利，基於販賣第一級毒品海洛因之犯意，於民國九十六年四月
八日上午十一時三分許，以其所有0000000000號行動
電話與吳宗憲所使用之0000000000號行動電話聯絡買
賣海洛因事宜，旋依約在高雄縣鳳山市○○路之公園旁，以新台
幣（下同）一千元之價格，販賣海洛因一包（驗餘淨重０‧０八
二公克）予吳宗憲，並收得價款一千元。同日上午十一時二十五
分許，吳宗憲在高雄縣鳳山市○○路與五甲路口為警查獲，並自
其身上扣得該包海洛因。同年六月二十六日上午十時五十五分許
，經警循線在高雄縣鳳山市○○路五八０巷九號上訴人租屋處查
獲上訴人，扣得其所有供販賣海洛因用之行動電話機具一具等情
。因而撤銷第一審關於販賣第一級毒品海洛因予吳宗憲部分之科
刑判決，改判仍論處上訴人販賣第一級毒品罪刑（處有期徒刑十
九年）。固非無見。
惟查：(一)、刑事訴訟實務上對人之指認，乃由被害人或目擊證人
指出實行犯罪行為之人，性質上屬供述證據。指認之正確性常受
指認人本身觀察力、記憶力及真誠程度等因素所影響，考諸刑事
訴訟法第一百五十九條之一至第一百五十九條之三規定被告以外
之人所為審判外之陳述，須有可信之情況，始得作為證據之趣旨
，是如何由指認人為適當正確之指認，應視個案之具體情況定之
。案發後之初次指認，無論係於司法警察（官）調查或檢察官偵
查中所為，對案件偵查之方向甚或審判心證之形成，常有重大之
影響，自當力求慎重無訛，故除被告或犯罪嫌疑人係社會（地區
）知名人士、與指認人熟識之人、現行犯、準現行犯或具顯著特
徵、曾與指認人長期且近距接觸或其他無誤認之虞者，得單獨供
指認外，皆應依訴訟制度健全國家之例，以「真人列隊指認」方
式為之，不宜由單獨一人，或僅提供單一照片或陳舊相片，以供
指認，更不得予以任何暗示、誘導，否則其踐行之指認程序即非
適法，難認已具備傳聞法則例外之可信性要件。原判決併引證人
吳宗憲於警詢中之陳述，資為上訴人販賣海洛因論據之一，該陳
述固依警方所提供之上訴人照片，指認上訴人為販賣海洛因之人
（見偵查卷第三十四頁），然警察提供吳宗憲指認之照片有二，
一張係上訴人於七十九年五月二日請領證件時之照片（見偵查卷
第三十五頁），上訴人當時年僅十四歲，與本案犯罪時即九十六
年四月八日，上訴人已三十一歲，前後相距十七年之久，該口卡
照片可否作為指認照片，殊屬可疑。另一張則為陳舊、色澤昏暗
、有欄杆阻隔之側臉照片（見偵查卷第三十七頁），能否足以清
楚辨識照片中人之相貌，不無疑問。況警方詢問吳宗憲「提示甲
○○口卡相片及警方蒐證拍攝之影印相片供你指認相片中之男子
是否係上述供稱綽號『冬瓜』？」之問題，係以「問話中含有答
話」之誘導詢問方式發問，不無暗示、誤導之嫌。另吳宗憲於第
一審審理時結證稱其向綽號「冬瓜」者購買海洛因，但綽號「冬
瓜」者，並非在庭之上訴人，之前其未曾見過上訴人，在警察局
指認時，其稱不太確定口卡照片之人即係「冬瓜」，警詢時其未
曾說與「冬瓜」見面十幾次，指認的照片，有向警陳稱其看不清
楚等語（見第一審卷第一三三至一三四頁）。則本件是否合乎上
開例外得單獨指認之情形？實有疑義。此攸關上開指認程序是否
合法之判斷，自有進一步調查、釐清之必要。乃原判決未調閱吳
宗憲指認時之警詢錄音帶勘驗以查明指認筆錄之內容是否屬實，
詳加審認、研求，遽採為不利於上訴人判決之基礎，自有調查證
據職責未盡之違失。(二)、刑事訴訟法第一百五十九條之二規定被
告以外之人於檢察事務官或司法警察（官）調查時所為審判外之
陳述，須與審判中之陳述不符，且其先前之陳述具有較可信之特
別情況，並為證明犯罪事實存否所必要者，方具有證據能力而得
為證據，此為傳聞法則對傳聞證據以無證據能力為原則所設之例
外。而所謂具有較可信之特別情況，係指陳述是否出於供述者真
意、有無違法取供情事等任意陳述信用性已否受確實保障而言，
故是否具有該特別可信性，應就於審判中及審判外陳述時之外部
附隨環境或條件，前後互相比較予以認定，方為適法。原判決理
由僅謂吳宗憲於警詢中所述綽號「冬瓜」之人即係上訴人部分，
因與審判中不符，本院審酌其在警詢中為陳述時，當時離案發時
間較為接近，記憶較審理時清晰，較無外力干擾或介入而為陳述
，且警詢時有吳宗憲之配偶陳思如在場，吳宗憲並無陳述有不自
由之情況，則其於警詢之證述客觀外部狀況，當有可信性特別情
況，應可確定。吳宗憲之證述涉及上訴人是否販賣第一級毒品海
洛因之事實，乃證明上訴人是否犯罪，是其證詞對上訴人犯罪事
實之存否具有必要性，從而，證人吳宗憲之警詢陳述，自得為證
據云云（見原判決第二頁第十八至二十七行）。然就綽號「冬瓜
」者是否即係上訴人一節，吳宗憲之第三次警詢筆錄內容始與其
於審判中之陳述不符，吳宗憲於九十六年四月八日第一次警詢時
，固有其配偶陳思如陪同在場（見偵查卷第二十七頁），但吳宗
憲於九十六年六月二十一日製作第三次警詢筆錄時，似無證據證
明陳思如仍陪同在場（見偵查卷第三十三頁），原判決竟謂吳宗
憲於第一次警詢時有配偶陳思如在場，證明吳宗憲第三次警詢時
並無陳述有不自由之情況，因認其於第三次警詢之證述客觀外部
狀況，當有可信性特別情況，應可確定云者，尚嫌率斷。以上，
或係上訴意旨所指摘，或為本院得依職權調查之事項，應認原判
決仍有撤銷發回之原因。
據上論結，應依刑事訴訟法第三百九十七條、第四百零一條，判
決如主文。
中    華    民    國  九十八  年    二    月   十九   日
                      最高法院刑事第四庭
                          審判長法官  張  淳  淙
                                法官  劉  介  民
                                法官  張  春  福
                                法官  蔡  彩  貞
                                法官  林  俊  益
      本件正本證明與原本無異
                                      書  記  官
中    華    民    國  九十八  年    二    月  二十五  日
                                                      Ｑ


司法院資訊處製作；財團法人民間司法改革基金會備份。
